【裁判字號】    96,上更(一),384
【裁判日期】    970229
【裁判案由】    偽造有價證券等
【裁判全文】
臺灣高等法院高雄分院刑事判決     96年度上更(一)字第384號
上  訴  人  臺灣高雄地方法院檢察署檢察官
被      告  乙○○
選任辯護人  石繼志律師
            邱超偉律師
上列上訴人因被告偽造有價證券案件，不服臺灣高雄地方法院93
年度訴字第330 號中華民國94年12月1 日第一審判決（起訴案號
：臺灣高雄地方法院檢察署92年度偵字第4378號），提起上訴，
判決後，經最高法院提發回更審，本院判決如下：
    主  文
上訴駁回。
    理  由
一、證據能力部分：按刑事訴訟法上「證據排除原則」，係指將
    具有證據價值，或真實之證據因取得程序之違法，而予以排
    除之法則。而私人之錄音、錄影之行為所取得之證據，應受
    刑法第315 條之1 與通訊保障及監察法之規範，私人違反此
    規範所取得之證據，固應予排除。惟依通訊保障及監察法第
    29條第3 款之規定「監察者為通訊之一方或已得通訊之一方
    事先同意，而非出於不法目的者，不罰」，通訊之一方非出
    於不法目的之錄音，所取得之證據，即無證據排除原則之適
    用（最高法院92年度台上字第2677號、94年度台上字第716
    號判決參照）。本件告訴人甲○○與呂蔡月英於91年9 月27
    日至台南市○○路339 號與證人李政衛、劉美枝之對話，業
    經通話之一方即甲○○予以錄音，前開錄音之內容均為確認
    告訴人與被告間有關互助會與本票之事，且錄取錄音帶之目
    的係為保留告訴人與被告及證人間對話過程之證據，均非出
    於不法之目的，並無任何竊聽或竊錄他人之行為，而證據排
    除之目的係在杜絕偵察機關之違法搜索、監察，而未及於私
    人之合法蒐證行為，依照前開最高法院判決意旨，前開錄音
    取得之證據（即錄音帶及其內容），即均具有證據能力，合
    先敘明。
二、公訴意旨略以：被告乙○○意圖為自己不法之所有，於民國
    （下同）89年10月間，介紹甲○○參加其姐夫李政衛召募自
    89年10月5 日起至91年8 月5 日止，會員連會首共21會，每
    會新臺幣（下同）10,000元之民間互助會，甲○○不疑有他
    ，均按月繳納會款予乙○○轉交會首，嗣於91年6 月間，甲
    ○○標得會款共計21萬3 千元，會首李政衛已如數將會款交
    付乙○○，詎乙○○竟拒不交付會款予甲○○，經甲○○屢
    次催討，乙○○未經李政衛授權，復意圖供行使之用，擅自
    偽造「李政衛」之署押，簽發發票人李政衛、發票日91年7
    月30日、到期日91年10月30日、面額21萬3 千元之本票交予
    甲○○收執以為搪塞，惟甲○○屆期持票向李政衛提示付款
    時，據李政衛告知並未簽發及交付該紙本票，甲○○始知受
    騙。因認被告乙○○上開偽造「李政衛」之本票行為，涉犯
    刑法第201 條第1 項偽造有價證券罪嫌（另被告上開被訴涉
    犯刑法第335 條第1 項侵占罪部分，經原審判決無罪後，檢
    察官提起上訴，由本院95年上訴自455 號駁回上訴確定在案
    ）云云。
三、按犯罪事實應依證據認定之，無證據不得認定犯罪事實；不
    能證明被告犯罪者，應諭知無罪之判決，刑事訴訟法第154
    條第1 項、第2 項、第301 條第1 項定有明文。次按認定不
    利於被告之事實，須依積極證據，苟積極證據不足為不利於
    被告事實之認定時，即應為有利於被告之認定，更不必有何
    有利之證據；且被告否認犯罪所持之辯解縱屬不能成立，仍
    非有積極證據足以證明其犯罪行為，不能遽為有罪之認定；
    而認定犯罪事實所憑之證據，雖不以直接證據為限，間接證
    據亦包括在內，然而無論直接或間接證據，其為訴訟上之證
    明，須於通常一般之人均不致有所懷疑，而得確信其為真實
    程度者，始得據為有罪之認定，倘其證明尚未達此一程度，
    而有合理懷疑存在時，事實審法院復就其心證上理由予以闡
    述，敘明其如何無從為有罪之確信，因而為無罪之判決，尚
    不得任意指為違法（最高法院30年上字第816 號判例、30年
    上字第1831號判例、76年台上字第4986號判例參照）。又告
    訴人之指訴，係以使被告判罪處刑為目的，故多作不利於被
    告之陳述，自不得以其指訴為被告犯罪之唯一證據（最高法
    院52年台上字第1300號判例意旨、81年度台上字第3539號、
    84年度台上字第5368號裁判意旨參照）。另按刑法上所謂偽
    造有價證券，以無權簽發之人冒用他人名義簽發為要件，如
    果行為人基於本人之授權，或其他原因有權簽發者，則與無
    權之偽造行為不同，最高法院53年台上字第1810號則著有判
    例可參。而本人同意他人以自己名義簽發支票使用，乃係一
    種授權行為，而授權行為，有以特定某部分之行為為限，如
    特定之金額、日期、張數等是，有未加以限制者，如對授權
    行為未加以任何限制，應解為概括授權。
四、本件公訴人認被告乙○○涉犯偽造有價證券罪犯行，係以被
    告自白代李政衛簽發本票、告訴人甲○○之指訴、證人李政
    衛之證詞、互助會會單1 紙、本票1 紙、錄音帶譯文2 份為
    主要論據。訊據被告固坦承曾以李政衛名義簽發本票，惟堅
    詞否認有何偽造有價證券之犯行，辯稱：剛開始有說讓一會
    給告訴人甲○○，但是後來甲○○都沒有拿會錢給我，會單
    上也是我的名字，會錢也是我在繳。後來告訴人甲○○一直
    跟我討會錢，我朋友翟美華建議我給錢息事寧人，因為當時
    我身上沒有錢，而我平常有跟我姐姐借票的習慣，所以我打
    電話給我姐姐，我有跟她說目前的狀況，我姐姐叫我開一張
    票給甲○○，因為之前跟姐姐借票，都是姐夫的等語。
五、經查：
（一）證人李政衛於原審具結後證述：「（本件被告用你的名義
      開立本票，你是否清楚？）我是後來才知道，因為票的問
      題都是我太太在處理。（被告是否曾經在開票前，向你借
      票，情形為何？）有，但都和我太太講好。（這種情形有
      多少次？）有好幾次，到底幾次不清楚。（被告向你借票
      ，是支票或本票？）都是向我借支票。（被告既然沒有向
      你當面借過，為何還要借她？）因為她是我的小姨子，大
      家互相信任，所以她向我借我會借她。（只要被告跟你太
      太講，就算取得你同意？）是。（這樣算不算概括授權把
      票借給被告？）是。（被告借支票，是找你或你太太？）
      是我太太。（你太太需不需要問你？）不需要。（只要你
      太太答應，你就要負責？）是。（被告有無向你借過本票
      ？）沒有。（你有無交待你太太，本票也可以借給被告？
      ）沒有。（你有無清楚告訴你太太，只能把支票借被告，
      不能借本票？）沒有」等語明確。（參原審卷172 至177
      頁）。依證人李政衛上開證述，證人李政衛已概括授權其
      妻李佳蓉為其決定出借票據於被告，且未限制本票不能借
      用。
（二）又證人劉佳蓉（原名劉美枝）於原審結證稱：「（本件被
      告以李政衛名義開本票，被告在開本票之前有無跟妳聯絡
      過？）被告跟我聯絡跟我借支票，當時我剛好支票用完，
      被告又很急，被告說她沒有辦法上班，有人一直打電話騷
      擾她，我告訴她不然妳先開一張本票給他，等領到支票再
      換回來。（被告之前有無向妳借過支票？）有。（被告借
      的支票是誰的名義？）是我先生李政衛的名義。（你先生
      的支票一直放在妳那邊？）是，因為當時我們作生意，廠
      商的支票都是我在開的。（被告共向妳借過幾次支票？）
      很多次，不記詳細次數。（被告向妳借支票，李政衛是否
      有同意？）有時我會跟他講，但有時候我沒有跟他講。（
      妳先生有無跟妳講，只能借支票給被告，不能把本票借給
      被告？）我們在這之前沒有用使用過本票，所以我先生不
      會交待我本票的事。（妳剛說被告很急，所以妳交待被告
      開一張本票，妳是要被告開誰的名義？）我以為是要開李
      政衛名義的本票，因為這樣才能用李政衛的支票去換回來
      」等語明確（見原審卷第178 至182 頁）。依證人劉嘉蓉
      上開證述，劉佳蓉有全權處理其夫李政衛票據之權限，劉
      佳蓉因支票用完而告知被告簽發一張本票予告訴人甲○○
      ，以先打發告訴人甲○○不要再騷擾，劉佳蓉亦認被告要
      以李政衛名義簽發，之後再以李政衛支票換回。
（三）依李政衛、劉佳蓉上開證詞，已明確證稱有關被告借票事
      宜，一向均由劉佳蓉全權處理，李政衛並未參與，則李政
      衛不知被告借票之事，應不違常情，不能執此而為不利於
      被告之認定。
（四）至於告訴人甲○○與呂蔡月英於91年9 月27日，至臺南市
      ○○路339 號與證人李政衛、劉美枝之對話，業經通話之
      一方即甲○○予以錄音，所提出之錄音屬合法取得之證據
      ，固如前述，惟依刑事訴訟法第159 條第1 項規定：「被
      告以外之人於審判外之言詞或書面陳述，除法律有規定者
      外，不得作為證據。」，前開錄音對象即證人李政衛、劉
      美枝2 人於錄音過程所為之陳述，性質上核屬審判外之陳
      述無訛，原則並不得作為證據。且該2人 既分別經原審傳
      喚到庭具結作證，經檢察官、辯護人施以交互詰問，於詰
      問過程中充分觀察證人供述之神態表情，並透過反詰問之
      過程，檢驗其證言內容之可信性，從而原審當認相較於前
      開錄音帶譯文所載內容，仍應以李政衛、劉美枝於原審所
      為之陳述較屬可採。
（五）綜上所述，本件被告與劉佳蓉聯繫通話後始簽發系爭本票
      ，而依李政衛上開證述內容，劉佳蓉有全權處理其夫李政
      衛票據之權限，劉佳蓉因支票用完而告知被告簽發一張本
      票予告訴人甲○○，以先打發告訴人甲○○不要再騷擾，
      劉佳蓉亦認被告要以李政衛名義簽發，之後再以李政衛支
      票換回。則被告簽發系爭本票堪認係於獲得姊姊劉佳蓉授
      權下，開立姐夫李政衛名義之本票，是被告辯稱其簽發本
      件本票係因平日均向姊姊借用姐夫之票等語，尚堪採信。
      而本件被告既有得授權而開立李政衛名義本票，自不該當
      於偽造有價證券罪，揆諸前揭說明，本院自應為被告無罪
      之諭知。
六、原審因而就被告被訴偽造有價證券部分為無罪之諭知，核無
    不合，檢察官上訴意旨仍認被告犯罪，為無理由，應予駁回
    。
據上論斷，應依刑事訴訟法第368 條，判決如主文。
本案經檢察官彭南雄到庭執行職務。
中    華    民    國    97    年    2     月    29    日
                    刑事第六庭    審判長法  官  王憲義
                                        法  官  張盛喜
                                        法  官  邱永貴
以上正本證明與原本無異。
被告不得上訴。
檢察官如不服本判決應於收受本判決後10日內向本院提出上訴書
狀，其未敘述上訴理由者，並得於提起上訴後10日內向本院補提
理由書狀（均須按他造當事人之人數附繕本）「切勿逕送上級法
院」。
中    華    民    國    97    年    2     月    29    日
                                        書記官  鄭翠芬


司法院資訊處製作；財團法人民間司法改革基金會備份。
